【裁判字號】    95,上易,553
【裁判日期】    950809
【裁判案由】    侵權行為損害賠償
【裁判全文】
臺灣高等法院民事判決                 95年度上易字第553號
上  訴  人
即被上訴人  乙○○○
被  上訴人
即  上訴人  甲○
訴訟代理人  丙○○
上列當事人間侵權行為損害賠償事件，兩造對於中華民國95年5
月10日臺灣臺北地方法院95年度訴字第2730號第一審判決各自提
起上訴，本院於95年7月26日言詞辯論終結，判決如下：
    主      文
兩造上訴均駁回。
第二審訴訟費用由兩造各自負擔。
    事      實
甲、上訴人即被上訴人乙○○○方面：
一、上訴聲明：
  (一)原判決不利於上訴人部分廢棄。
  (二)上開廢棄部分，被上訴人應再給付上訴人新台幣1,008,434
    元，並自95年3月30日起至清償日止按週年利率5%計算之利
    息。
  (三)第一、二審訴訟費用由被上訴人負擔。
二、答辯聲明：上訴駁回。
三、陳述：除與原判決記載相同者外，補稱：腦震盪後症候群包
    括非特定之症狀，如頭痛、噁心、頭暈、健忘、焦慮、躁動
    、記憶力不好、失眠、沮喪及注意力不集中，通常發生在輕
    度頭部外傷之後。上訴人被毆打成傷，當天在台北醫學院急
    診住院，次日轉至振興醫院住院治療，依醫護紀錄記載：發
    生意識混亂，昏迷指數變差，意識改變。上訴人確實因毆打
    遺留腦震盪後遺症。
四、證據：除援用原審提出者外，補提財團法人振興復健醫學中
    心護理紀錄、神經學檢查及昏迷評估紀錄單影本各1 件，及
    腦震盪症候群文章1件。
乙、被上訴人即上訴人甲○方面：
一、答辯聲明：上訴駁回。
二、上訴聲明：
  (一)原判決不利於甲○部分廢棄。
  (二)廢棄部分，乙○○○於第一審之訴駁回。。
三、陳述：除與原判決記載相同者外，補稱：上訴人乙○○○多
    次找被上訴人麻煩，上訴人為此案件已失去工作無收入，尚
    有負債，上訴人因此精神分裂，毋須且無力賠償150,000 元
    賠償金。
四、證據：除援用原審提出者外，補提訴外人丙○○書面陳述1
    件、丙○○與乙○○○和解書、上訴人乙○○○所立收據、
    臺灣高等法院檢察署88年度議字第2738號處分書、臺灣高等
    法院94年度上易字第729 號判決、被上訴人甲○消費金融案
    件債務協商註記申請書、通知函、還款計畫、協議書影本各
    1件，及診斷證明書正本1件，並聲請傳訊阮貴美。
    理      由
一、上訴人即被上訴人乙○○○（下稱乙○○○）起訴主張：伊
    與被上訴人即上訴人甲○（下稱甲○）之母親丙○○為姊妹
    ，前因丙○○騙取母親許洪鑾英之身分證不還，使伊無法帶
    母親看病，致伊因補發身分證乙事遭法院以伊偽造文書判刑
    在案。伊因無意間看見甲○在市政府上班，遂向甲○提及前
    揭情事，要求丙○○出面處理，並於民國（下同）93年12月
    16日前往市政府要求甲○找其母出來，詎甲○一見伊即說：
    「你有種不要走」，並以三字經辱罵伊，復以報夾大力毆打
    伊頭部上方，出手用力不顧其死活，嗣又出拳毆打伊之臉部
    ，致伊受有頭部外傷合併腦挫傷、口腔挫傷、右下顎挫傷等
    傷害，血流不止當場昏倒經送臺北醫學大學附設醫院（下稱
    台北醫院）院急救住院治療，次日即轉往財團法人振興復健
    醫學中心（下稱振興醫院）住院至同年月20日，然伊迄今仍
    有腦震盪後遺症，時常頭暈、頭痛、失去記憶，仍須服藥治
    療。爰依侵權行為訴請被告給付醫藥費及精神損失，求為判
    決：(一)甲○應給付乙○○○1,162,041 元，及自起訴狀繕本
    送達翌日起至清償之日止，按年息5%計算之利息。(二)願供擔
    保請准宣告假執行。
二、就甲○上訴部分，乙○○○則以：甲○不顧乙○○○年事已
    高及親情，被施暴仍因後遺症須長期服用藥物治療，甲○從
    未向乙○○○表示關心及道歉之意等語，資為抗辯。
三、被上訴人即上訴人甲○則以：其原於臺北市政府工作，月薪
    約3萬元，已因此事於94年12月2日遭解僱，現精神狀況不佳
    ，亦無資力賠償等語，資為抗辯。
四、兩造不爭執之事項如下：
    緣甲○之母丙○○與乙○○○係姊妹，二人間因亡母遺產細
    故，感情齟齬，素有怨隙，嗣乙○○○偶於93年7 月間，獲
    悉甲○任職於臺北市○○區市○路一號之臺北市政府養護工
    程處供應科後，即多次前往該處，要求甲○通知丙○○出面
    處理家產爭訟問題，惟甲○均置之不理。迨同年12月16日中
    午12時30分許，乙○○○復為遺產紛爭前往養護工程處開標
    室，與甲○發生口角，甲○因而對乙○○○心生不滿，竟基
    於傷害人身體之故意，徒手毆打乙○○○頭部二下，致乙○
    ○○受有頭部外傷合併腦挫傷、口腔挫傷及右下顎挫傷等傷
    害。臺灣臺北地方法院94年度簡字第1952號判處甲○傷害人
    之身體，處拘役20日，如易科罰金，以300 元折算壹日，有
    原法院94年度簡上字第219 號判決可稽（原法院附民卷第25
    至26頁）。
五、本件爭點係：乙○○○請求甲○賠償1,162,041 元，有無理
    由？
六、按因故意或過失不法侵害他人之權利者，負損害賠償責任。
    故意以背於善良風俗之方法，加損害於他人者亦同。不法侵
    害他人之身體、健康、名譽、自由、信用、隱私、貞操，或
    不法侵害其他人格法益而情節重大者，被害人雖非財產上之
    損害，亦得請求賠償相當之金額。其名譽被侵害者，並得請
    求回復名譽之適當處分。民法第184條第1項、第195條第1項
    定有明文。慰藉金之賠償須以人格權遭遇侵害，使精神上受
    有痛苦為必要，其核給之標準固與財產上損害之計算不同，
    然非不可斟酌雙方身分資力與加害程度，及其他各種情形核
    定相當之數額（最高法院51年度台上字第223 號判例參照）
    。經查：乙○○○於93年12月16日因故前往養護工程處開標
    室，與甲○發生口角，甲○因而對乙○○○心生不滿，並基
    於傷害人身體之故意，毆打乙○○○之頭部，致乙○○○受
    有頭部外傷合併腦挫傷、口腔挫傷及右下顎挫傷等傷害，甲
    ○因此傷害乙○○○之事件，並遭臺灣臺北地方法院刑事庭
    判處拘役20天，如易科罰金，得以參佰元折算一日確定，為
    兩造不爭執之事實，是甲○應就此傷害乙○○○之行為負損
    害賠償責任。茲就乙○○○請求賠償之項目及金額審酌分述
    如下：
  (一)醫療費用部分：
  1.臺北醫院支出8,923元部分：
    據臺北醫院簽帳帳款明細末載「合計：0元（健保費用：
    8623元）＋（北市社會局補助：300元）」（原法院附民卷
    第5頁），可知此部分費用已由健保及社會局支出，乙○○
    ○實際未支出任何款項，故此部分請求係屬無據。
  2.振興醫院支出53,118元部分：
    (1)乙○○○於93年12月17日住院至同年12月20日出院，支出
      3,607元（原法院附民卷第6頁），依其提出護理紀錄可證
      係甲○傷害行為所致（本院卷第7至9頁），應予准許。
    (2)乙○○○於94年3月4日至新陳代謝科、過敏免疫風濕科支
      出0元 ，同年4月4日於新陳代謝科支出0元，同年4月29日
      於過敏免疫風濕科支出0元，同年5月24日於新陳代謝科、
      心臟血管內科支出0元 ，同年6月22日於新陳代謝科支出0
      元，同年7月22日於新陳代謝科支出0元 ，同年8月24日於
      新陳代謝科支出0元，同年9月7日於胸腔內科支出0元，同
      年9月23日於新陳代謝科支出0元 ，同年9月28日於胸腔內
      科支出0元，同年10月6日於一般內科支出0元，同年10月8
      日於眼科支出0元，同年10月20日於新陳代謝科支出0元，
      同年11月19日於神經外科支出100元（原法院附民卷第7至
      22頁），核與乙○○○所受頭部外傷合併腦挫傷及口腔及
      右下顎挫傷併無關連性，與甲○之傷害行為無因果關係，
      此部分請求係屬無據，不應准許。又乙○○○提出94年11
      月19日至神經外科支出100 元之收據（原法院附民卷第23
      頁），與前開94年11月19日之明細為同一支出，係重複請
      求，且亦屬無據。
  3.後續醫療費預估100,000元部分：
    依乙○○○所提94年11月19日之神經外科診斷證明書載明因
    腦震盪症候群目前仍門診持續治療中（原法院附民卷第4 頁
    ），雖乙○○○提出台大醫院神經外科醫師撰寫腦震盪症候
    群文章乙篇主張與傷害行為有關，惟該篇文章指出症候群之
    發生原因並不清楚，有可能是頭部外傷造成，也有可能是病
    人心理問題，無法一概而論（本院卷第11頁），是以，該症
    候群既不能確定病因，又該診斷證明書之時間係距93年12月
    20日傷害事故發生之日已遠，乙○○○主張其受有腦震盪症
    候群之傷害係甲○之傷害行為所致，尚難憑信。從而，乙○
    ○○主張後續醫療費用預估100,000元 ，係屬無據，不應准
    許。
  (二)慰撫金1,000,000元部分：
    查乙○○○現年67歲、教育程度為小學畢業，經濟狀況不佳
    ，甲○現年37歲，東海大學法律系畢業、未婚，現因精神狀
    況不佳而住院治療中，兩造間之親誼關係、乙○○○受傷之
    程度，及甲○辯稱乙○○○與其母親家族糾紛多次無故找其
    麻煩，且其現無工作及正受治療等情，於原審均已陳述，是
    以原審斟酌一切情況認甲○應賠償150,000元 ，尚無不當。
    從而，乙○○○逾前開範圍之請求，即屬無據，不應准許。
  (三)綜上，甲○因毆打乙○○○致其受有傷害，應負損害賠償責
    任，乙○○○因而支出醫療費用3,607元及受有150,000元之
    非財產上損害，得請求甲○賠償153,607元 ，及自刑事附帶
    民事起訴狀繕本送達翌日起，即95年3月30日 ，有送達證書
    附卷可稽（原審卷第10頁），至清償日止之遲延利息部分，
    應予准許。
七、綜上所述，乙○○○主張依侵權行為法則請求甲○賠償
    153,607 元本息，為有理由。原審判命甲○應給付乙○○○
    153,607 元本息，經核並無違誤。兩造各就其敗訴部分上訴
    ，指摘原判決不當，求予廢棄改判，為無理由，應駁回其上
    訴。
八、甲○聲請傳訊阮貴美，經核無必要，併予敘明。
九、本件事證已臻明確，兩造其餘攻擊防禦方法及未經援用之舉
    證，經審酌核與本件判決結果不生影響，不再一一論述，附
    此敘明。
十、據上論結，本件兩造之上訴，均為無理由，依民事訴訟法第
    449條第1項、第78條，判決如主文。
中    華    民    國    95    年     8     月    9    日
                  民事第二庭  審判長法  官  吳謙仁
                                    法  官  蘇瑞華
                                    法  官  李瓊蔭
正本係照原本作成。
不得上訴。
中    華    民    國    95    年    8     月    10    日
                                    書記官  王才生


司法院資訊處製作；財團法人民間司法改革基金會備份。
